ACORDAO-COMPLETO-2488746

ACÓRDÃO 15243/2021 ATA 33/2021 - SEGUNDA CÂMARA

VISTOS, relatados e discutidos estes autos de concessão inicial de aposentadoria em favor de Maria Luiza Adams Sanvitto, emitido pela Universidade Federal do Rio Grande do Sul (UFRGS) .
ACORDAM os Ministros do Tribunal de Contas da União, reunidos em Sessão da Segunda Câmara, diante das razões expostas pelo Relator, nos termos dos arts. 71, inciso III, da Constituição Federal, 1º, inciso V, e 39, inciso II, da Lei 8.443/1992, e 260 do Regimento Interno do Tribunal de Contas da União, em:
9.1 considerar legal o ato de aposentadoria em favor de Maria Luiza Adams Sanvitto à peça 14, ordenando-lhe o registro;
9.2 dar ciência deste Acórdão ao ente responsável pela concessão, informando que o teor integral da deliberação poderá ser obtido no endereço eletrônico www.tcu.gov.br/acordaos.

APOSENTADORIA, da unidade emissora Universidade Federal do Rio Grande do Sul, enviados ao TCU pela unidade de controle interno CONTROLADORIA-GERAL DA UNIÃO para fins de análise e julgamento.

Segunda Câmara

Universidade Federal do Rio Grande do Sul.

3. Interessados/Responsáveis:
3.1. Interessado: Maria Luiza Adams Sanvitto (XXX.826.630-XX).

13.1. Ministros presentes: Augusto Nardes (na Presidência), Aroldo Cedraz e Raimundo Carreiro (Relator).
13.2. Ministros-Substitutos presentes: Marcos Bemquerer Costa e André Luís de Carvalho.

RAIMUNDO CARREIRO

Trata-se de exame de legalidade, para fins de registro, do ato de aposentadoria em favor de Maria Luiza Adams Sanvitto, emitido pela Universidade Federal do Rio Grande do Sul (UFRGS) .
2.	Reproduzo a seguir, com ajustes de forma, o teor principal da instrução conclusiva lavrada no âmbito da Secretaria de Fiscalização de Integridade de Atos e Pagamentos de Pessoal e de Benefícios Sociais (Sefip) , cuja proposta de encaminhamento foi endossada pela direção da unidade e pelo Ministério Público de Contas (peças 16 a 18) :	
HISTÓRICO
3.	Esta Corte de Contas, por meio do Acórdão 9835/2020-TCU-Primeira Câmara, Ministro-Relator Benjamin Zymler, determinou à Sefip o destaque do ato da Sra. Maria Luiza Adams Sanvitto do TC Processo 023.082/2020-8, a fim de que fosse realizada diligência acerca da possível existência de incompatibilidade entre a concessão de proventos tendo como base a remuneração do cargo submetido ao regime de dedicação exclusiva registrado no sistema e-pessoal e o exercício de atividade remunerada de natureza privada desempenhada pela interessada, conforme consulta realizada nos sistemas informatizados colocados à disposição deste Tribunal (peça 2) . 
4.	A Sefip diligenciou a Unidade Jurisdicionada, por meio do ofício 1584, de 1/10/2020 (peça 3) . Em resposta, a Universidade Federal do Rio Grande do Sul encaminhou as documentações anexadas às peças 5 a 10.
EXAME TÉCNICO
5.	A servidora Maria Luiza Adams San Vitto aposentou-se em 2/9/2019, com proventos integrais, com base no artigo 3º da Emenda Constitucional 47/2005, no cargo de professora, sob o regime de dedicação exclusiva. No entanto, a servidora teria exercido atividade remunerada de natureza privada. 
6.	A jurisprudência do Tribunal é pacífica no sentido de não ser admissível o exercício de outra atividade remunerada, pública ou privada, ainda que haja compatibilidade de horário, ao servidor optante pelo regime de dedicação exclusiva, em atenção ao art. 14, inciso I, do Decreto 94.664/1987, que aprovou o Plano Único de Classificação e Retribuição de Cargos e Empregos instituído pela Lei 7.596/1987:
Do Regime de Trabalho 
        Art. 14. O Professor da carreira do Magistério Superior será submetido a um dos seguintes regimes de trabalho: 
        I - dedicação exclusiva, com obrigação de prestar quarenta horas semanais de trabalho em dois turnos diários completos e impedimento do exercício de outra atividade remunerada, pública ou privada; 
        II - tempo parcial de vinte horas semanais de trabalho. 
        1º No regime de dedicação exclusiva admitir-se-á: 
        a) participação em órgãos de deliberação coletiva relacionada com as funções de Magistério; 
        b) participação em comissões julgadoras ou verificadoras, relacionadas com o ensino ou a pesquisa; 
        c) percepção de direitos autorais ou correlatos; 
        d) colaboração esporádica, remunerada ou não, em assuntos de sua especialidade e devidamente autorizada pela instituição, de acordo com as normas aprovadas/ pelo conselho superior competente. 
        2º Excepcionalmente, a IFE, mediante aprovação de seu colegiado superior competente, poderá adotar o regime de quarenta horas semanais de trabalho para áreas com características específicas. 
7.	 No mesmo sentido é o §2º do artigo 20 da Lei 12.772/2012:     
Art. 20. O Professor das IFE, ocupante de cargo efetivo do Plano de Carreiras e Cargos de Magistério Federal, será submetido a um dos seguintes regimes de trabalho:
I - 40 (quarenta) horas semanais de trabalho, em tempo integral, com dedicação exclusiva às atividades de ensino, pesquisa, extensão e gestão institucional; ou
II - tempo parcial de 20 (vinte) horas semanais de trabalho.
 (...) 
§ 2º O regime de 40 (quarenta) horas com dedicação exclusiva implica o impedimento do exercício de outra atividade remunerada, pública ou privada, com as exceções previstas nesta Lei.
8. 	A Universidade Federal do Rio Grande do Sul encaminhou cópia de questionário de acumulação de cargos, empregos, bolsas e pensões, emitido em 26/3/2018, no qual a ex-servidora respondeu que não possuía outra aposentadoria em cargo público ou na iniciativa privada; que não era beneficiária de pensão civil; que não participava de gerência ou administração de sociedade privada; e que não possuía atividade remunerada na iniciativa privada/profissional liberal/autônomo (peça 6, p. 8-16) .
9.	A servidora encaminhou cópia de registro da empresa Adams Participações LTDA, cujo objeto social é a locação, compra e venda de imóveis próprios, investimentos imobiliários e participação societária em outras sociedades. A ex-servidora aparece identificada como empresária, sendo sócia majoritária da empresa, cujas atividades tiveram início em 15/2/2019. A administração da sociedade coube à administradora/sócia Camila Adams Sanvitto Jung e ao administrador/sócio Marcelo Adams Sanvitto.  A cláusula décima segunda estipula que os sócios poderão, de comum acordo, fixar uma retirada mensal, a título de "pro labore", observadas as disposições regulamentares pertinentes (peça 8) .
10.	Foram anexados também registros na Junta Comercial de alterações ocorridas na Adams Participações Ltda, citando a cisão parcial da operação da Nieves Participações LTDA (peças 9 e 10) . 
11.	Em consulta ao cadastro de Pessoas Jurídicas da Receita Federal, verifica-se que a Sra. Maria Luiza Adams Sanvitto possui participação nas seguintes empresas (peça 13) :
	Empresas
	Qualificação
	Início
	Exclusão

	Lada Participações Ltda
	Diretor
	3/10/2006
	3/2/2012

	Nieves Participações Ltda
	Sócio
	24/10/2007
	20/12/2019

	Adams Participações Ltda
	Sócio
	27/2/2019
	----

	Finansinos S/A
	Conselho de Administração
	26/7/2012
	18/1/2015

12.	A servidora ingressou no serviço público em 19/1/1988 e aposentou-se em 2/9/2019. Em 18/3/1992, foi alterado o regime de trabalho da servidora, que era de 20 horas semanais e passou para 40 horas com dedicação exclusiva (peça 6, p. 18) .
13.	O artigo 117, inciso X, da Lei 8.112, de 1990 estabelece que ao servidor é proibido participar de gerência ou administração de sociedade privada, personificada ou não personificada, exercer o comércio, exceto na qualidade de acionista, cotista ou comanditário.
14.	Embora na empresa Adams Participações Ltda a inativa não exerça atividade de administradora, observa-se que no período de 3/10/2006 a 3/2/2012 a servidora ocupou cargo de diretor na Lada Participações Ltda, bem como de membro do Conselho de Administração da Finansinos, de 26/7/2012 a 18/1/2015. 
15.	Assim, constata-se que a servidora, no exercício do cargo de professor com dedicação exclusiva, exerceu também cargos na iniciativa privada, que eram vedados pelas Leis 8.112/1990, 12.772/2012 e Decreto 94.664/1987, contrariando a Jurisprudência desta Corte de Contas (Acórdão 10956/2015-TCU-Segunda Câmara, Ministro Relator Augusto Nardes, 7.985/2017-2ª Câmara, Ministra Relatora Ana Arraes, 8.845/2019-TCU-1ª Câmara, Ministro Relator Walton Alencar Rodrigues, e 10.411/2019-TCU-1ª Câmara, Ministro Relator André de Carvalho) .
16.	Desta forma, está ilegal o ato de aposentadoria, devendo ser alterada a jornada de trabalho da servidora para 20 horas semanais. 
17.	Ressalta-se que o ato de aposentadoria em exame deu entrada no TCU em 15/6/2020, ou seja, há menos de cinco anos, não sendo aplicável, portanto, o procedimento de contraditório e ampla defesa determinado pelo Acórdão 587/2011-TCU-Plenário, Ministro-Relator Valmir Campelo.
CONCLUSÃO
18.	Em razão do exposto e tendo em vista a análise realizada no ato de concessão inicial de aposentadoria de Maria Luzia Adams Sanvitto, esta Unidade Técnica considera que o ato em tela está ilegal, em razão do exercício de atividade remunerada de natureza privada desempenhada pela interessada, quando do exercício do cargo de professor com dedicação exclusiva, situação em desacordo com o Decreto 94.664/87, a Lei 12.772/2012 e a jurisprudência do TCU. Ressalta-se que deverá ser reduzida a jornada de trabalho da inativa para 20 horas semanais.
19.	Registre-se que a análise deste processo levou em conta os dispositivos da Resolução TCU 315/2020.
PROPOSTA DE ENCAMINHAMENTO
20.	Ante o exposto, conforme o preceituado no artigo 71, inciso III, da Constituição Federal de 1.988; c/c os artigos. 1º, inciso V, e 39, inciso II, da Lei nº 8.443/1992, c/c os artigos 1º, inciso VIII, 260, §§ 1º e 2º, do Regimento Interno/TCU, e tomando por base as informações prestadas pelo órgão de controle interno e as verificações feitas pela unidade técnica, na forma prevista no artigo 260, caput, do referido Regimento, propõe-se: 
a) considerar ilegal e negar o registro do ato de concessão inicial de aposentadoria de Maria Luiza Adams Sanvitto (CPF XXX.826.630-XX) ;
b) dispensar o ressarcimento das quantias indevidamente recebidas de boa-fé, nos termos da Súmula TCU n. 106;
c) determinar à Universidade Federal do Rio Grande do Sul, com fundamento no inciso I do art. 4º da Resolução TCU 315/2020, que adote medidas para:
     c.1) no prazo de quinze dias, fazer cessar os pagamentos decorrente do ato impugnado por esta Corte de Contas, sob pena de responsabilidade solidária da autoridade administrativa omissa, nos termos dos arts. 262, caput, do RI/TCU, e 8º, caput, da Resolução TCU 206/2007;
	     c.2) no prazo de trinta dias, emita novo ato, livre da irregularidade apontada, e o submeta ao TCU pelo Sistema e-Pessoal, nos termos dos arts. 262, § 2º, do Regimento Interno desta Corte e 19, § 3º, da Instrução Normativa TCU 78/2008;
    	     c.3) dê ciência, no prazo de 15 (quinze) dias, do inteiro teor desta deliberação à interessada, alertando-a de que o efeito suspensivo proveniente da interposição de eventuais recursos junto ao TCU não a exime da devolução dos valores percebidos indevidamente após a respectiva notificação, caso esses não sejam providos; e
            c.4) encaminhar ao Tribunal, no prazo de 30 (trinta) dias contados da ciência da decisão, documento apto a comprovar que a interessada tomou conhecimento do acórdão.
É o Relatório.

não há

Procurador Rodrigo Medeiros de Lima.

APOSENTADORIA. UFRGS. APOSENTADORIA VINCULADA A CARGO DE PROFESSOR COM DEDICAÇÃO EXCLUSIVA E 40 HORAS/SEMANAIS. IDENTIFICAÇÃO DE DESCUMPRIMENTO DO DEVER DE DEDICAÇÃO EXCLUSIVA, EM FACE DO EXERCÍCIO CONCOMITANTE DE FUNÇÃO DE DIREÇÃO EM EMPRESA PRIVADA DURANTE UMA FRAÇÃO DO TEMPO DE EXERCÍCIO DO CARGO PÚBLICO. HIPÓTESE ESTRANHA À REGRA NÃO ACUMULAÇÃO DE CARGOS PÚBLICOS. IRREGULARIDADE PASSÍVEL DE APURAÇÃO APENAS NA ESFERA DISCIPLINAR, JÁ CIENTIFICADA AO ENTE RESPONSAVEL. SITUAÇÃO IRREGULAR ELIDIDA MAIS DE QUATRO ANOS ANTES DA EMISSÃO DO ATO DE APOSENTADORIA. AUSÊNCIA DE ELEMENTOS CAPAZES DE IMPEDIR O REGISTRO DO ATO. LEGALIDADE. REGISTRO. CIÊNCIA.

APOSENTADORIA (APOS)

Secretaria de Fiscalização de Integridade de Atos e Pagamentos de Pessoal e de Benefícios Sociais (Sefip).

Trata-se de ato de concessão inicial de aposentadoria em favor de Maria Luiza Adams Sanvitto, emitido pela Universidade Federal do Rio Grande do Sul (UFRGS) .
2.	Conforme pontuado no Relatório, as rotinas de verificação promovidas pela Secretaria de Fiscalização de Integridade de Atos e Pagamentos de Pessoal e de Benefícios Sociais (Sefip) não identificaram inicialmente nenhum indício de irregularidade no ato sob exame, o que levou a unidade técnica a propor o registro do ato nos autos do TC Processo 023.082/2020-8, relatado pelo Ministro Benjamin Zymler.
3.	Todavia, ao proferir o Acórdão 9835/2020-TCU-Primeira Câmara determinou à Sefip o destaque do ato ora apreciado, para exame mais aprofundado do indício de irregularidade consistente na "possível existência de incompatibilidade entre a concessão de proventos tendo como base a remuneração do cargo submetido ao regime de dedicação exclusiva registrado no sistema e-pessoal e o exercício de atividade remunerada de natureza privada desempenhada pela interessada, conforme consulta realizada nos sistemas informatizados colocados à disposição deste Tribunal (peça 2) ."
4.	O feito foi instruído mediante diligências junto à entidade responsável pela concessão.
5.	Em suas conclusões, a unidade técnica invoca precedentes jurisprudenciais desta Corte de Contas para impugnar o ato, nos seguintes termos:
15.	Assim, constata-se que a servidora, no exercício do cargo de professor com dedicação exclusiva, exerceu também cargos na iniciativa privada, que eram vedados pelas Leis 8.112/1990, 12.772/2012 e Decreto 94.664/1987, contrariando a Jurisprudência desta Corte de Contas (Acórdão 10956/2015-TCU-Segunda Câmara, Ministro Relator Augusto Nardes, 7.985/2017-2ª Câmara, Ministra Relatora Ana Arraes, 8.845/2019-TCU-1ª Câmara, Ministro Relator Walton Alencar Rodrigues, e 10.411/2019-TCU-1ª Câmara, Ministro Relator André de Carvalho) .
16.	Desta forma, está ilegal o ato de aposentadoria, devendo ser alterada a jornada de trabalho da servidora para 20 horas semanais. 
 (...) 
18.	Em razão do exposto e tendo em vista a análise realizada no ato de concessão inicial de aposentadoria de Maria Luzia Adams Sanvitto, esta Unidade Técnica considera que o ato em tela está ilegal, em razão do exercício de atividade remunerada de natureza privada desempenhada pela interessada, quando do exercício do cargo de professor com dedicação exclusiva, situação em desacordo com o Decreto 94.664/87, a Lei 12.772/2012 e a jurisprudência do TCU. Ressalta-se que deverá ser reduzida a jornada de trabalho da inativa para 20 horas semanais.
6.	O Parquet especializado endossou, em cota singela, as conclusões da Sefip.
7.	Assentado esse breve histórico, passo à análise de mérito, manifestando minha divergência em relação à proposta da fase instrutiva.
8.	Segundo informações coligidas na instrução de mérito da Sefip e extraídas do ato concessório à peça 14, o caso em exame é pontuado pelos seguintes fatos relevantes: 
	- em 19/1/1988, a servidora ingressou no cargo público de professora na UFRGS em;
	- em 18/3/1992, seu regime de trabalho foi alterado, de 20 horas semanais, para 40 horas com dedicação exclusiva (peça 6, p. 18) ;
	- em 26/3/2018, a então servidora declarou não incorrer nas hipóteses de afronta ao regime de dedicação exclusiva (que não possuía outra aposentadoria em cargo público ou na iniciativa privada; pensão civil; participação em gerência ou administração de sociedade privada; nem atividade remunerada na iniciativa privada/profissional liberal/autônomo; peça 6, p. 8-16) ;
	- nos períodos de 3/10/2006 a 3/2/2012 e de 26/7/2012 a 18/1/2015, segundo o Cadastro de Pessoas Jurídicas da Receita Federal, a interessada teria ocupado, respectivamente, um cargo de diretora e um cargo de membro de Conselho de Administração em empresas das quais figurava como sócia;
	- em 2/9/2019 foi expedido o ato de aposentadoria ora apreciado.
9.	Verifica-se, de plano, que, à data da concessão da aposentadoria, a situação irregular da servidora já estava elidida há mais de quatro anos, pois o exercício de funções de direção na iniciativa privada foi interrompido em 18/1/2015, ao passo que a aposentadoria foi concedida em 2/9/2019.
10.	 A declaração de aderência às vedações inerentes ao regime de dedicação exclusiva foi expedida em 26/3/2018, quando a servidora, de fato, não figurava mais como diretora nem membro de conselho administrativo das empresas de que participou. Assim, não se cogita, in casu, de declaração falsa.
11.	 Outrossim, todos os precedentes jurisprudenciais indicados na instrução de mérito referem-se à impugnação de atos de aposentadoria decorrentes da acumulação ilegal de dois cargos públicos de magistério sob o regime de "dedicação exclusiva", hipótese que não se ajusta ao caso em tela. Nos precedentes assinalados, a impugnação dos atos decorreu da impossibilidade jurídica da concessão de duas aposentadorias concomitantes decorrentes de cargos inacumuláveis na atividade, pois o regime de "dedicação exclusiva" afasta essa possibilidade. 
12.	Já no caso vertente, não se trata de acumulação indevida de cargos. Busca-se impugnar uma aposentadoria sob o único fundamento de desrespeito à vedação prevista nas normas regulamentares que regem o regime de dedicação exclusiva no magistério, em face do exercício, por dado período de tempo, de atividade remunerada na iniciativa privada. Situação bem distinta da identificada nos precedentes invocados. 
13.	Com as vênias de estilo, considero que a transgressão apurada no caso concreto caracteriza falta inerente ao regime disciplinar dos servidores, e não uma irregularidade com reflexos no direito previdenciário da interessada, máxime porque não há nenhuma evidência de que a carga horária das suas atividades laborais na iniciativa privada tenha impedido o cumprimento da sua jornada de trabalho semanal de 40 horas na UFGRS. Ademais, em tese, todos os recolhimentos previdenciários necessários à obtenção do seu direito à aposentadoria estatutária foram satisfeitos.  
14.	Note-se, ademais, que, em todos os precedentes citados pela unidade técnica, este Tribunal conferiu o direito de opção ao aposentado, por um dos cargos ou manutenção de ambas as aposentadorias com redução de proventos em uma delas para a equivalência de 20 horas semanais.
15.	No Acórdão 10956/2015-TCU-Segunda Câmara (relator: Ministro Augusto Nardes) , este Tribunal negou provimento a pedido de reexame para manter o recorrido Acórdão 2981/2015-TCU-Segunda Câmara (relator: Ministro Vital do Rêgo) , que admitiu a possibilidade de prosperar uma das aposentadorias, mediante opção do interessado, nos seguintes termos:
9.3.2. a adoção de providências no sentido de regularizar a situação do servidor, por meio de um dos seguintes procedimentos, de acordo com a escolha do interessado:
9.3.2.1. mudança do regime de dedicação exclusiva nos dois cargos de professor, matrículas de número 1147036 e 2147036, para o regime anteriormente exercido sem prejuízo à compatibilidade de horários, podendo acumular os dois cargos de professor; ou
9.3.2.2. opção por um dos cargos, em face da incompatibilidade de acumulação de cargos, em decorrência do regime de dedicação exclusiva, conforme vedação contida no art. 37, incisos XVI e XVII, c/c a Lei n.º 7.596/1987 e o art. 14, inciso I, do Decreto n.º 94.664/1987;
16.	No Acórdão 7985/2017-TCU-Segunda Câmara (relatora: Ministra Ana Arraes) , também alusivo a duas aposentadorias estatutárias de professor sob regime de dedicação exclusiva, foi conferido o mesmo direito de opção e, ainda, o direito de reduzir os proventos em uma das concessões de modo a manter ambos os benefícios:
9.3.3. adote providências para regularizar a situação da ex-servidora, por meio da escolha, pela interessada, de uma das seguintes opções:
9.3.3.1. abrir mão da aposentadoria de 40 horas referente ao período que laborou na escola Ceseme e manter apenas a aposentadoria da Ufac no regime de 40 horas/dedicação exclusiva;
9.3.3.2. permanecer com a aposentadoria no regime de 40 horas da escola Ceseme e reduzir a aposentadoria da Ufac para 20 horas;
9.3.3.3. reduzir a aposentadoria da escola Ceseme para 20 horas e manter a aposentadoria da Ufac no regime de 40 horas/dedicação exclusiva.
17.	Idem nos Acórdão 8845/2019-TCU-Primeira Câmara (relator: Ministro Walton Alencar Rodrigues) e 10.411/2019-1ª Câmara (relator: Ministro Substituto André Luís de Carvalho) :
9.3.1. informe à interessada o teor desta deliberação, conceda prazo de quinze dias para que ela exerça opção entre (i) a mudança de regime de dedicação exclusiva nos dois cargos de professor, de forma a manter ambas as aposentadorias, ou (ii) manter uma das aposentadorias em regime de dedicação exclusiva, e encaminhe ao TCU, no prazo de trinta dias, comprovante da data de ciência pela interessada, nos termos do art. 4º, § 3º, da Resolução - TCU 170/2004;  (Acórdão 8845/2019-TCU-Primeira Câmara) ;
9.4.2. a adoção de providências no sentido de regularizar a situação do servidor, por meio de um dos seguintes procedimentos, de acordo com a escolha do interessado:
a) mudança do regime de dedicação exclusiva nos dois cargos de professor para o regime anteriormente exercido sem prejuízo à compatibilidade de horários, podendo acumular os dois cargos de professor; ou
b) opção por um dos cargos, em face da incompatibilidade de acumulação de cargos, em decorrência do regime de dedicação exclusiva, conforme vedação contida no art. 37, incisos XVI e XVII, c/c a Lei n.º 7.596/1987 e o art. 14, inciso I, do Decreto n.º 94.664/1987;  (Acórdão 10411/2019-TCU-Primeira Câmara) .
18.	No caso presente, a prosperar a proposta da unidade técnica, a servidora nem sequer terá o direito de opção, pois se trata apenas de uma aposentadoria.
19.	Em vista dessas evidências e considerações, concluo pela legalidade e registro do ato sob exame.
20.	Quanto às possíveis apurações disciplinares, observo que a UFRGS já tomou conhecimento dos fatos por meio do ofício à peça 3, o que dispensa providências adicionais no âmbito deste processo.
	Do exposto, VOTO por que seja aprovado o Acórdão que ora submeto a este Colegiado.  
TCU, Sala das Sessões, em 21 de setembro de 2021.
RAIMUNDO CARREIRO 
Relator